【裁判字號】    98,勞上易,8
【裁判日期】    980527
【裁判案由】    給付退休金
【裁判全文】
臺灣高等法院高雄分院民事判決         98年度勞上易字第8號
上  訴  人  甲○○
訴訟代理人  陳慧博律師
被 上 訴人  台灣銀行股份有限公司
法定代理人  丙○○
訴訟代理人  乙○○
複 代 理人  吳剛魁律師
上列當事人間請求給付退休金事件，上訴人對於民國97年12月18
日臺灣高雄地方法院96年度勞訴字第34號第一審判決提起上訴，
本院於民國98年5 月20日言詞辯論終結，判決如下：
    主  文
上訴駁回。
第二審訴訟費用由上訴人負擔。
    事實及理由
一、本件上訴人起訴主張：上訴人自民國57年4 月22日起受僱於
    被上訴人，擔任技工，迄至95年1 月16日退休時止，計37年
    又10個月，連同「行外年資」2 年，工作年資共計39年又10
    個月。因被上訴人自86年5 月1 日起適用勞動基準法（以下
    簡稱勞基法），故上訴人適用勞基法前之工作年資為31年又
    1 個月，退休基數為61個基數（下稱系爭61個退休基數），
    有關上訴人適用勞基法前之退休金計算，依被上訴人所制定
    之「台灣銀行工作規則」第73條第1 款規定，依事務管理規
    則辦理，而事務管理規則第363 條第1 項規定，以最後在工
    時之月工餉及本人實物代金為基數，則系爭61個退休基數，
    應按上訴人在86年5 月1 日以前之單一薪給之薪資新臺幣（
    下同）35,099元作為計算標準，則被上訴人應給付退休金2,
    141,039 元（35,099元×61=2,141,039元），詎被上訴人依
    工友管理要點作為計算依據，僅按底薪制之每月薪額17,246
    元計算退休金，給付上訴人1,052,006 元（17,246元×61 =
    1,052,006 元），短少1,089,033 元（2,141,039 元－1,05
    2,006 元=1,089,033元）。被上訴人雖以財政部67年2 月17
    日67臺財人字第31079 號函釋公營金融保險事業機構實施用
    人費率薪給後，原有48級底薪，除退休、撫侐、保險外，其
    餘均不適用，而主張上訴人仍應沿用舊有之底薪制計算退休
    金，然此函釋內容，並未納入被上訴人所制定之「台灣銀行
    工作規則」內，以促使全體員工知悉，且該函釋並未經法律
    授權，已不當侵害上訴人之財產權，亦有違憲法保障人民權
    利及勞工權益之旨，亦不符中央法規標準法第5 條之規定。
    何況上開函釋係針對「國家行局人員退休辦法」及「國家行
    局職員撫卹辦法」所為，而上開二辦法業於69年5 月30日廢
    止，則上開函釋亦應於69年6 月1 日同時失效，為此，依勞
    基法及事務管理規則第363 條第1 項之規定，提起本件訴訟
    等語。並聲明求為判決：(一)被上訴人應給付上訴人1,089,03
    3 元，及自95年1 月16日起至清償日止按年息5%計算之利息
    。(二)上訴人願供擔保，請准宣告假執行。
二、被上訴人則以：被上訴人係公營事業機構，公營金融保險事
    業機構所屬人員之待遇，原均採「底薪制」計算，且財政部
    於67年2 月17日以67臺財人字第31079 號函令所屬公營金融
    保險事業機構所屬人員待遇改採「用人費率薪給制」，不再
    採用原實施之「底薪制」，惟關於退休、撫卹、保險等事項
    ，則仍採用原來之「底薪制」，並未隨同改採「用人費率薪
    給制」，被上訴人乃依上開財政部之函釋意旨訂定「台灣銀
    行現職人員換薪點表」，並於67年6 月22日以銀人乙字第
    03226 號函示稱：「…自67年7 月1 日起本行員工底薪，除
    退休、撫卹、保險外，其餘均不適用」，故現職人員凡照薪
    點支給待遇者，均仍照原支薪點換敘登記，是被上訴人於核
    給所屬人員退休金時，仍應採用「底薪制」而非「用人費率
    薪給制」計算退休金。上訴人退休時之職稱為技工，依被上
    訴人「駕駛、技工、工友退休金給與標準表」記載，上訴人
    退休時之工餉級為120 ，實支月薪資額為17,246元，故其退
    休金應為1,052,006 元（17,246元×61=1,052,006元），被
    上訴人已給付完畢，並無短少給付等語置辯。並答辯聲明求
    為判決：(一)駁回上訴人之訴及假執行之聲請。(二)若受不利判
    決，願供擔保，請准宣告免為假執行。
三、原審為上訴人敗訴之判決，上訴人不服，提起上訴，上訴聲
    明求為判決：(一)原判決廢棄。(二)被上訴人應給付上訴人1,08
    9,033 元，及自95年1 月16日起至清償日止按年息5%計算之
    利息。被上訴人則答辯聲明求為判決：駁回上訴。
四、兩造不爭執事項如下：
  (一)上訴人自57年4 月22日起受僱於被上訴人，擔任技工，自86
    年5 月1 日起始適用勞基法，迄至95年1 月16日退休時止，
    連同「行外年資」2 年，上訴人工作年資總計為39年10個月
    ，就適用勞基法前之退休年資31年又1 個月部分，依行政院
    所頒佈之事務管理規則第363 條第1 項之規定核算結果，上
    訴人有系爭61個退休基數。
  (二)系爭61個退休基數之給與計算標準如按上訴人之主張計算，
    則被上訴人尚應給付上訴人退休金1,089,033 元；如按被上
    訴人所主張以「底薪制」之底薪計算，則被上訴人所給付之
    退休金額即無短少。
  (三)上訴人退休前，擔任技工之工餉級為120。
五、兩造爭執事項為：系爭61個退休基數之給與計算標準係按「
    事務管理規則」第363 條第1 項規定以最後在工時之月工餉
    及本人實物代金暨眷屬實物代金、補助費等計算抑按底薪計
    算？茲分述如下：
（一）按事務管理規則所稱之工友，係指各機關編制內非生產性
      之技術工友及普通工友。又工友之退休，依勞動基準法之
      規定，按其服務年資發給一次退休金。工友適用勞動基準
      法前之服務年資，每服務半年給予一個基數，滿十五年後
      另行一次加發一個基數，但最高總數以六十一個基數為限
      。未滿半年者，以半年計；滿半年以上未滿一年者，以一
      年計。一次退休金，均以工友最後在工時之月工餉及本人
      實物代金為基數。事務管理規則第328 條及第363 條第1
      項分別定有明文。足見上訴人退休基數之金額係以退休時
      即最後在工時之「月工餉」及「本人實物代金」為準。
（二）查，行政院於56年12月24日以台（56）孝五字第40557 號
      函財政部稱：「國家行局恢復職位分立改進待遇辦法，推
      行單一薪給制度，將職員薪給、實物配給、眷屬生活補助
      費合併為一數，支給薪給．．．  」，有原審向行政院人
      事行政局函調之上開函文影本在卷可證（見原審卷第160
      、161 頁）；又行政院就財政部所屬行局雇員、技工及工
      友待遇調整事項，曾於57年1 月10日以57人政肆1170號函
      財政部稱：財政部所屬行局雇員、技工及工友等，自56年
      7 月份實施該函隨附之「薪給核定表」，並取消婚喪、生
      育、醫藥、子女教育、眷屬等補助費及實物配給、加班、
      值班費，每年加發5 個月薪津一律取消等語，有該函文影
      本在卷可憑（見原審卷第118 頁），足見被上訴人所僱用
      之雇員、技工及工友等，自56年7 月起，因實施單一薪俸
      之故，已將本人實物配給及眷屬補助等全部取消，準此，
      自56年7 月起，被上訴人給付其所僱用之雇員、技工及工
      友之薪資項目內，已無本人實物配給及眷屬補助等項，而
      上訴人係實施單一薪俸後即57年4 月22日起始受僱於被上
      訴人，擔任技工，故自其受僱於被上訴人時起，每月所領
      薪資即無本人實物配給及眷屬補助等項，堪予認定，上訴
      人主張被上訴人係將本人實物代金暨眷屬實物代金、補助
      費納入每月薪資，故計算退休金時，應按上訴人在86年5
      月1 日以前之單一薪給之薪資35,099元計算云云，不足採
      信。是上訴人自受僱於被上訴人時起，每月所領薪資即無
      本人實物代金及眷屬補助等項，雖事務管理規則第363 條
      第1 項規定，一次退休金，以工友最後在工時之月工餉及
      「本人實物代金」為基數，然因上訴人之每月薪資本無「
      本人實物代金」及「眷屬補助」等項，於計算其退休金時
      ，自無再創設「本人實物代金」及「眷屬補助」等項，而
      將之納入退休金計算之理，是被上訴人主張系爭61個退休
      基數應以上訴人最後在工時之月工餉即每月薪額17,246元
      ，計算退休金等語，尚堪採信。
六、綜上所述，上訴人本於勞基法及事務管理規則第363 條第1
    項之規定，請求被上訴人給付1,089,033 元，及自95年1 月
    16日起至清償日止按年息5%計算之利息，為無理由，不應准
    許。其假執行之聲請亦失所附麗，應併予駁回。原審為上訴
    人敗訴之判決，及駁回其假執行之聲請，並無不合。上訴意
    旨指摘原判決不當，求予廢棄改判，為無理由，應予駁回。
七、本件事證已臻明確，兩造其餘攻擊防禦方法於本件判決結果
    不生影響，故不再一一論述，併此明。
八、據上論結，本件上訴為無理由，依民事訴訟法第449 條第1
    項、第78條，判決如主文。
中    華    民    國    98    年    5     月    27    日
                            勞工法庭
                                審判長法官  張國彬
                                法      官  吳登輝
                                法      官  鄭月霞
以上正本證明與原本無異。
本件不得上訴。
中    華    民    國    98    年    5     月    27    日
                                書  記  官  吳新貞


司法院資訊處製作；財團法人民間司法改革基金會備份。
